【裁判字號】    89,家訴,2
【裁判日期】    890929
【裁判案由】    分割遺產等
【裁判全文】
臺灣嘉義地方法院民事判決  八十九年度家訴字第二號
    原      告  己○○
    被      告  丁○○
                甲○○
                戊○○
                乙○○
                丙○○
右當事人間請求分割遺產等事件，本院判決如左：
    主    文
被告應協同原告就被繼人蕭王批葉如附表所示之遺產，辦理繼承登記。
兩造之被繼承人蕭王批葉所遺如附表所示之遺產，分割為如附表所示。
訴訟費用由被告每人各負擔六分之一，餘由原告負擔。
    事    實
甲、原告方面：
  一、聲明：如主文所示。
  二、陳述：
    １．被繼承人蕭王批葉係兩造之母，其於民國八十八年五月死亡，遺有坐落如附
        表所示八筆土地及現金新台幣（下同）二萬九千一百二十七元，除現金已列
        入喪葬費使用外，上開八筆土地尚未辦理繼承登記，惟蕭王批葉之喪葬費，
        其他繼承人即被告等人並未付清，故原告主張由上開八筆土地中提出坐落嘉
        義市○○段四九七號土地，由原告繼承，並提出相對核定價額作為支付喪葬
        費、辦理遺產登記、繳交政府相關規費及應繳稅損後，餘額再分配予被告。
        惟原告屢向被告請求協議分割遺產，均未能達成協議，為此請求被告協同辦
        理繼承登記，並請求分割遺產。
    ２．兩造之被繼承人蕭王批葉自六十五年至八十八年間，完全住在原告家中，由
        原告扶養，故此部分應列入蕭王批葉消極財產，先行支付原告，由被繼承人
        之遺產中扣除後再行分配遺產。又被告甲○○曾以被繼承人蕭王批葉為連帶
        保證人向台灣土地銀行借款，此部分亦應列入遺產之消極財產，原告主張該
        筆借款債務應由被告甲○○負擔。
    ３．對被告抗辯所為之補充陳述：本件被繼承人於八十五年間所領取之土地徵收
        補償費，雖曾給予原告一萬元，惟此係為答謝原告扶養母親之辛苦，至於其
        他補償費，原告並未過問被繼承人如何處理，此部分不應列入遺產。
  三、證據：提出遺產稅免稅證明乙件、土地登記謄本八件、喪葬費收支明細表、戶
      籍謄本、嘉義市中低收入戶老人生活津貼審核通知單各一件、所得稅結算申報
      書四件、醫療費用收據影本二十二件、健保費繳款書影本三張，並聲請向台灣
      土地銀行查詢被告甲○○貸款情形。
乙、被告方面：被告戊○○未於言詞辯論期日到場，惟據其於準備程序到場所為，及
    其他被告所為之聲明、陳述略以：
  一、聲明：同意分割遺產，但不同意原告所提分割方法。
  二、陳述：
    １．被繼承人遺產中坐落嘉義市○○段二四七土地，已向台灣土地銀行辦理抵押
        貸款，又八十六年七月間，被繼承人有幾筆土地被徵收，領有補償金，另被
        繼承人之現金、儲蓄、黃金、手飾、玉環均不知去向，此等均應列入遺產分
        配。再被繼承人之喪葬費、相關規費及應繳稅損，繼承人並非完全未付，應
        由原告公布明細。
    ２．兩造之母親蕭王批葉係因原告並未結婚，始與原告同住，故係由母親照顧原
        告，並非原告扶養母親，且被告亦均有扶養母親，不同意原告主張扶養費應
        列入遺產分配。
  三、證據：提出遺產分配建議書一件、繳納利息收據一件，並聲請向嘉義市政府函
      查蕭王批葉於八十五年、八十六年間被徵收土地相關資料，並聲請訊問證人王
      水源。
    理    由
一、本件被告戊○○未於言詞辯論期日到場，核無民事訴訟法第三百八十六條各款所
    列情形，爰依原告之聲請，由其一造辯論而為判決。
二、本件原告起訴主張：兩造之母親蕭王批葉於八十八年五月死亡，遺有附表所示八
    筆土地及現金二萬九千一百二十七元，繼承人為原告及被告共六人，除現金已列
    入喪葬費使用，不復存在外，上開八筆土地尚未辦理繼承登記；又本件被繼承人
    自六十五年至八十八年間，係由原告扶養，另被告甲○○曾以被繼承人蕭王批葉
    為連帶保證人向台灣土地銀行借款，故原告所支出之扶養費及被繼承人之保證債
    務均應列入遺產之消極財產，茲因兩造未能協議分割遺產，爰起訴請求被告協同
    辦理繼承登記，並分割遺產等語。被告則以：被繼承人蕭王批葉除所遺之八筆土
    地外，八十五及八十六年間尚有其他土地被徵收，領有徵收補償費，此部分應列
    入遺產之財產，又被繼承人並非由原告扶養，不同意將原告將扶養費列入遺產分
    配等語，資為抗辯。
三、原告主張：兩造之被繼承人蕭王批葉於八十八年五月死亡，遺有附表所示八筆土
    地及現金二萬九千一百二十七元，繼承人為原告及被告共六人，除現金已列入喪
    葬費使用，不復存在外，上開八筆土地尚未辦理繼承登記，又被繼承人因被告甲
    ○○向台灣土地銀行借款，曾擔任被告甲○○之連帶保證人，業據原告提出戶籍
    謄本、土地登記謄本、遺產稅免稅證明書、喪葬費收支明細表等為證，並經本院
    向台灣土地銀行屬實，有台灣土地銀行所陳報借據影本、放款帳卡影本、他項權
    利證明書及設定契約書影本在卷可稽，且為被告所不爭執，自堪信為真實。
四、按因繼承、強制執行、公用徵收或法院之判決，於登記前已取得不動產物權者，
    非經登記，不得處分其物權，民法第七百五十九條定有明文。又繼承人得隨時請
    求分割遺產，則為民法第一千一百六十四條所明定。本件原告起訴主張附表所示
    八筆土地尚未辦理繼承登記，請求被告協同辦理繼承登記，並分割被繼承人蕭王
    批葉之遺產，而被告復未主張有何民法第一千一百六十四條但書規定不能分割之
    情形，則原告以起訴狀之送達，向被告表示終止上開遺產之公同共有關係，依首
    揭說明，原告之請求，洵屬有據，應予准許。是本件首應審酌者為被繼承人蕭王
    批葉之遺產為何？經查：
  １．附表所示八筆土地，係被繼承人所遺留者，為兩造所不爭執，自屬遺產。
  ２．兩造所主張之下列財產均不得列入遺產分配：
    被繼承人死亡時所留存之現金二萬九千一百二十七元，已由兩造同意為喪葬費
      之用，而不復存在，自不得列入遺產分配。
    被告主張被繼承人於八十五年間，因他筆土地遭徵收而領有徵收補償費，現由
      原告保管中之事實，既為原告所否認，被告復未能舉證以實其說，亦未證明是
      否有歸扣事由，尚難認被繼承人於八十五年所領取之徵收補償費，係屬遺產。
    被告雖又主張被繼承人尚有其他現金、珠寶等財產，惟此亦為原告所否認，被
      告復未能舉證證明，其等之主張，自無可採。
  ３．下列均非屬遺產之消極財產：
    原告雖主張其於六十五年至八十八年間扶養被繼承人之費用，應列入遺產之消
      極財產云云，惟子女對父母既依法負有扶養義務，其扶養父母所支出之費用，
      自不得認係父母之負債，是原告主張其為扶養父母支出扶養費用之情，縱認屬
      實，亦不得認係被繼承人之消極財產，原告此部分之主張，自屬無據。至被告
      等是否應負擔扶養費用、原告是否得向被告請求支付其所支出之扶養費用，核
      與本件無涉，自非本件所應審酌者，併此敘明。
    又兩造均主張被告甲○○於八十六年一月二十日，以被繼承人為連帶保證人，
      向台灣土地銀行借款一百五十六萬元，截至本件辯論終結時，尚有七十六萬零
      七百元未清償，應列入遺產之消極財產云云。惟按「稱保證者，謂當事人約定
      ，一方於他方之債務人不履行債務時，由其代負履行責任之契約」，民法七百
      三十九條定有明文，查本件被告甲○○之借款債務既未有遲延清償情形發生，
      而遺產繼承應以繼承開始時被繼承人之權利義務狀況為準，則兩造繼承開始時
      ，被繼承人並未發生具體而確定之保證債務，尚不得逕將其所負保證責任列入
      遺產之消極財產。況依民法第一千一百五十三條，對於被繼人之債務，繼承人
      亦僅負有連責任而已，該繼承之債務並非繼承人公同共有，自不得列入遺產分
      配。
  ４．再原告主張其已支出喪葬費，故附表編號六之土應由其單獨繼承，用以支付喪
      葬費云云，惟喪葬費並非遺產費用之一，原告之主張自屬無據。
五、綜上所述，本件兩造所公同繼承之財產至本件辯論終結止，僅有附表所示系爭八
    筆土地，茲因兩造未能達成分割協議，且原告及被告丁○○、甲○○、乙○○、
    丙○○等於八十九年九月十九日言詞辯論時均陳明願先分割為分別共有，爰分割
    為主文第二項所示。
六、本件事證已臻明確，兩造其餘主張及舉證，核與判決結果無影響，毋庸逐一論述
    ，併此敘明。
七、又被告之行為按當時訴訟程度，係為伸張或防衛權利所必要，是本件訴訟費用應
    有民事訴訟法第八十一條第二款規定之適用，應由兩造各依其應繼分比例負擔訴
    訟費用，以符公平。
八、據上論結，原告之訴為有理由，依民事訴訟法第三百八十五條第一項前段、第七
    十九條但書、第八十一條第二款，判決如主文。
中      華      民      國    八十九    年      九      月    二十九    日
~B臺灣嘉義地方法院民事第二庭
~B    審判長法官  楊力進
~B    法      官  李文輝
~B    法      官  羅秀緞
右為正本係照原本作成
如對本判決上訴須於判決送達後廿日內向本院提出上訴狀
中      華      民      國    八十九    年      十      月      二      日
~B    書  記  官  王博昭
~F0
~T40
附表：
┌────────────────────────────────────────────┐
│被繼承人蕭王批葉死亡時所有土地                                                          │
├──┬───────────┬──┬───────┬─────┬────────────┤
│編號│    地           號   │地目│面積(平方公尺)│ 權利範圍 │分割後兩造每人之應有部分│
├──┼───────────┼──┼───────┼─────┼────────────┤
│ 一 │嘉義市○○段一二七號  │ 水 │一六七‧三七  │八分之一  │各四八分之一            │
├──┼───────────┼──┼───────┼─────┼────────────┤
│二  │嘉義市○○段二三三號  │ 田 │三六三．六一  │十四分之二│各四二分之一            │
├──┼───────────┼──┼───────┼─────┼────────────┤
│三  │嘉義市○○段二四七號  │ 田 │一二九七．六六│全部      │各六分之一              │
├──┼───────────┼──┼───────┼─────┼────────────┤
│四  │嘉義市○○段四九四號  │ 原 │一二一．八五  │二分之一  │各十二分之一            │
├──┼───────────┼──┼───────┼─────┼────────────┤
│五  │嘉義市○○段四九七號  │ 原 │三四三．四四  │全部      │各六分之一              │
├──┼───────────┼──┼───────┼─────┼────────────┤
│六  │嘉義市○○段四九九號  │ 原 │一．五三      │二分之一  │各十二分之一            │
├──┼───────────┼──┼───────┼─────┼────────────┤
│七  │嘉義市○○段五００號  │ 原 │一七五．一四  │二分之一  │各十二分之一            │
├──┼───────────┼──┼───────┼─────┼────────────┤
│八  │嘉義市○○段一四五八號│ 田 │二０七二．二  │十四分之二│各四二分之一            │
└──┴───────────┴──┴───────┴─────┴────────────┘


司法院資訊處製作；財團法人民間司法改革基金會備份。
